【裁判字號】    90,上易,1413
【裁判日期】    900525
【裁判案由】    侵占
【裁判全文】
臺灣高等法院臺中分院刑事判決                    九十年度上易字第一四一三號
    上  訴  人  臺灣彰化地方法院檢察署檢察官
    上  訴  人
    即  被  告  丙○○
    被      告  乙○○
    右二人共同
    選任辯護人  甲○○
右上訴人因被告等侵占案件，不服臺灣彰化地方法院八十九年度易字第一七七三號，
中華民國九十年五月二十五日第一審判決（起訴案號：臺灣彰化地方法院檢察署八十
八年度偵字第一０四四六號），提起上訴，本院判決如左：
      主  文
原判決關於丙○○部分撤銷。
丙○○無罪。
其他上訴駁回。
      理  由
一、公訴意旨略以：被告乙○○係美施企業有限公司（以下簡稱美施公司）之董事，
    被告丙○○係美施公司之股東，二人共同負責美施公司之一般進出口貿易業務，
    於民國八十三年間，其二人即向太宏企業股份有限公司（以下簡稱太宏公司）負
    責人謝忠樹表示，可從事越南特多龍紗之生意，雙方同意由太宏公司負責生產特
    多龍紗，而委由乙○○及丙○○二人代為接洽越南之客戶及代收取貨款，不料乙
    ○○及丙○○竟共同意圖為自己不法之所有，於八十四年十二月間，乘代為收取
    貨款業務之機會，將所收取之貨款計美金（下同）二十八萬九千五百六十五美元
    ，以變易持有為所有之意思予以侵占，供己週轉之用。嗣經太宏公司發覺有異，
    查證後確定客戶貨款已經請款，太宏公司要求乙○○、丙○○二人出面解決，始
    由丙○○簽立切結書承認貨款私自移作他用，因認被告二人共同涉犯刑法第三百
    三十六條第二項之業務侵占罪嫌云云。
二、訊之被告丙○○固坦承有於右揭時間，由告訴人太宏公司提供特多龍紗前往越南
    販賣，且已向越南客戶收取貨款，而尚與太宏公司有部分貨款未結清等情不諱，
    然堅決否認有何侵占犯行，辯稱：其與太宏公司間並無委任或合夥關係，而係單
    純買賣關係，亦即其由太宏公司進口特多龍紗至越南販賣，價格均由太宏公司負
    責人謝忠樹在電話中與之確認，其係按謝忠樹之報價計算給付價金，價金一半係
    其經由越南受託辦理進口之國營貿易公司即CHOLIFAC公司匯款予太宏公司，另一
    半則以現金給付，嗣因告訴人在催收單上有更改原報價，始未與告訴人結清貨款
    ，其並無侵占犯行等語。被告乙○○則辯稱：本件交易細節均係丙○○與太宏公
    司間自行洽談，其並未參與，因其為丙○○之兄，偶有在國內代丙○○墊付貨款
    而已，更無任何侵占犯行等語。
三、經查公訴意旨認被告等涉有前揭侵占罪嫌，無非以告訴人之指訴，證人即告訴代
    理人謝忠樹之父謝識炎之證述，並被告丙○○所簽之切結書，坦承侵占款項挪為
    他用，及越南廠商已支付貨款之收據證明等為論據。惟按刑法上之侵占罪，係以
    意圖為自己或第三人不法之所有，而侵占自己持有他人之物為構成要件，苟行為
    人所持有者並非他人之物，縱依其他法律關係有交付之義務，而未履行該交付義
    務，亦不能構成侵占罪。本件被告丙○○於八十四年十二月九日雖曾簽具切結書
    予太宏公司，載明：「起因為太宏企業有限公司從臺灣出口特多龍紗到越南給丙
    ○○作買賣，而丙○○貨款沒有跟太宏企業有限公司結算清楚，而將貨款部分私
    自移作他用，顯然有侵占行為，經雙方共同切認在八十五年一月三十日以前償還
    清楚，如沒償還，願負一切法律責任」等語。依該切結書所載，被告丙○○所應
    給予太宏公司之貨款，究為其彼此間之買賣價金﹖抑為其基於受太宏公司委任出
    售特多龍紗，收取貨款後，應交付予太宏公司者﹖並非明確。而證人謝識炎於偵
    查中證稱：「我去越南找丙○○，因他與謝忠樹交易往來不清楚，之前帳在和美
    已寫清楚了，他有承認錢他用到別處，所以我請朋友寫切結書，他當時也有先付
    給我美金四千八百元，我有簽收據給他」等語，僅足以證明被告丙○○有積欠太
    宏公司貨款，然尚不能據以認定被告丙○○係基於委任關係，代太宏公司出售特
    多龍紗及代收貨款。參以告訴代表人謝忠樹於偵查中先後指稱：「（問：何時與
    丙○○、乙○○做生意﹖）一九九一或一九九二年起，乙○○也有負責向我購買
    特多龍紗事宜」，「（契約如何訂立﹖）本來我和他們要投資合夥特多龍紗外銷
    生意，由我先出貨，但後來他們沒有資金；由越南之進出口公司和丙○○他們簽
    合同，而名義上是我們太宏公司和進出口公司簽買賣合同，貨款之支付是丙○○
    及乙○○在經手」，「（問：結算價金如何訂立﹖）由我和丙○○以長途電話聯
    繫單價，確定後再出貨」（見偵卷第十八頁）；「（問：你與被告及越南廠商之
    關係﹖）我報價給被告，才由被告自己與越南廠商核定價額後，賣給廠商」（見
    偵卷第二十四頁）等語。於原審審理中則指稱：「我將貨出給他們，他們賺差額
    ，客戶是他們找的，我去越南收貨款是向被告丙○○收款的」等語（見原審卷第
    二十二頁）。於本院調查中則陳稱：「我本身不是生產特多龍紗的，一開始是被
    告二人到我家來與我談要將特多龍紗銷到越南，本來我們想要合夥，後因他們本
    身的工廠被要回去了，他們沒有錢與我合夥，因我的貨也銷到越南了，所以我將
    貨交給他們在越南銷售，我只負責將貨交給被告賣，他們能賣多少錢，是由丙○
    ○自己處理的」等語（見本院卷第三十一頁）。按之謝忠樹所陳其與被告間就貨
    物銷售之關係，顯係由謝忠樹與被告丙○○商定價格，再由告訴人自臺灣將貨出
    口至越南，其間越南國營貿易公司則係代被告丙○○辦理進口業務，而由告訴人
    與越南國營貿易公司簽訂形式上之買賣契約，迨貨進入越南後，所有買受人均由
    被告丙○○尋找，在越南之出售價格亦均由被告丙○○片面決定，被告丙○○與
    告訴人間之價款支付，則以其彼此間原商定之價格計算，並非以被告丙○○在越
    南出售之價格為準。是告訴人對於被告丙○○之出售貨物與越南廠商，顯無任何
    指導、指示或監督之關係，亦即被告丙○○係基於自己之成敗關係，在越南銷售
    由告訴人處所進口之貨物。從而被告丙○○與告訴人間即無任何委任或合夥之關
    係存在，其彼此間之權利義務關係，僅為貨物進出口之價金支付關係，則被告丙
    ○○向越南廠商所收取之價金，自為被告丙○○自己之物，而非為告訴人持有之
    物，其縱有未依與告訴人間訂定之契約關係交付價金予告訴人，亦僅係買賣關係
    中債務不履行之問題，尚難認構成侵占罪。被告丙○○於前揭切結書上簽署表明
    有侵占罪嫌，無非對法律之誤解。另徵之告訴人前述指稱其前往越南收取貨款，
    係向被告丙○○收款，而被告訴人要求簽具切結書之人又為被告丙○○，亦堪認
    被告乙○○與本件交易並無直接關係。此外，復查無其他任何積極證據足證被告
    等有何侵占犯行，其被訴之罪名要屬不能證明，自應為無罪之諭知。原審法院未
    詳予審酌被告丙○○與告訴人間之法律關係，遽認被告丙○○涉犯侵占罪證明確
    而予論科，顯有違誤，被告丙○○上訴意旨否認犯行，指摘原判決此部分不當，
    即有理由，應由本院將原判決關於此部分撤銷，改為被告丙○○無罪之判決。至
    原審法院認被告乙○○被訴之罪名不能證明，而為被告乙○○無罪之判決，並無
    不當，應予維持；臺灣彰化地方法院檢察署檢察官上訴意旨認被告乙○○亦為本
    件侵占罪之共犯，仍執陳詞指摘原判決關於被告乙○○部分不當，並無理由，應
    予駁回。
據上論斷，應依刑事訴訟法第三百六十八條、第三百六十九條第一項前段、第三百六
十四條、第三百零一條第一項，判決如主文。
本案經檢察官丁○○到庭執行職務。
中      華      民      國      九十      年      八      月    二十三  日
                                     臺灣高等法院臺中分院刑事第六庭
                                         審判長法官
                                               法官
                                               法官
不得上訴。


司法院資訊處製作；財團法人民間司法改革基金會備份。
